Inventaris van het archief van Jacob Cats, 1634-1651
Nationaal Archief, Den Haag
Er zou een bezending van een aantal gecommitteerden van de Staten-Generaal langs de Hollandse steden gaan om hen ertoe te brengen het afdanken van de troepen weer ongedaan te maken
Prins Willem II zou deze bezending regelen
De prins zou zorgen dat de openbare rust en orde gehandhaafd bleven.
Deze resoluties werden, met een onbekende meerderheid, alle drie aangenomen
Kernkamp, Willem II, blz. 109-110. Aitzema, Herstelde leeuw, blz. 9-12. Wagenaar, J., Vaderlandse historie, Amsterdam, 1759, dl 12, blz. 67-77 (hierna genoemd: Wagenaar, historie).
. De volgende dag, 6 juni 1650, deelde prins Willem II mee, dat hij zelf de bezending zou leiden en dat de bezendingscommissie verder zou bestaan uit vier leden van de Staten-Generaal, twee leden van de Raad van State en de thesaurier-generaal, Govert Brasser
Aitzema, Herstelde leeuw, blz. 110 e.v. Capellen, A. van der, Gedenkschriften, beginnende met den jaare 1621 en gaande tot (1654) uitg. door: Capellen, R.J. van der, Utrecht, 1777-1778, I, blz. 455-456; II, blz. 288-289. (Hierna genoemd, Capellen).
.
De bezending had vrijwel geen resultaat. Alle steden handhaafden hun beslissing. Medemblik weigerde zelfs de deputatie te ontvangen. Amsterdam had tweemaal aan de prins verzocht niet te komen en toen hij op 21 juni 1650 toch in Amsterdam aankwam, weigerden ze hem toe te laten tot de vroedschap, zelfs in functie van stadhouder, wanneer hij zijn kwaliteit als lid van de bezendingscommissie niet wilde afleggen. Nadat op 25 juni 1650 de bezending in Leiden geëindigd was, bracht Alexander van de Capellen op 27 juni 1650 hierover verslag uit aan de Staten-Generaal
Aitzema, Herstelde leeuw, blz. 33-37. Capellen, II, blz. 287-314, 438-458. Wiquefort, M., Histoire des Provinces Unies, La Haye, 1743, dl I, blz. 233-241, 434-454. (Hierna genoemd: Wiquefort, I of II). Kernkamp, Willem II, blz. 114-116.
. Op 30 juni 1650 verzocht de prins genoegdoening van de stad Amsterdam te krijgen voor de hem aangedane beledigingen
Archief van Jacob Cats, inv.nr. 136. Wijnne, geschillen, dl II, blz. 44-45. Aitzema, Herstelde leeuw, blz. 37-39. Groen, IV, blz. 368.
. Hiertegen werd in een in druk uitgebracht tegenbetoog door de Staten van Holland en West-Friesland protest aangetekend
Aitzema, Herstelde leeuw, blz. 56-57.
.
Ten aanzien van deze ontwikkelingen zij hierbij aangetekend dat de houding en de positie van Cats tijdens en na de bezending uit in dit archief aanwezige archiefstukken alsmede uit andere bronnen niet duidelijk is op te maken.
Na deze turbulente ontwikkeling van de kwestie van de afdanking van troepen trad er ogenschijnlijk een periode van rust in. Maar op 30 juli 1650 deed prins Willem II aan Cats het verzoek bij hem te komen en deelde hem mede dat Amsterdam door troepen werd ingenomen
Over de aanslag op Amsterdam: Cats, J., Tweeentachtig-jarig leven. Groenveld, S., De prins voor Amsterdam, reakties uit de pamfletten op de aanslag van 1650, Bussum, 1967. Groen, IV, blz. 373, 374, 378-384, 386, 387, 393, 394. Wijnne, geschillen, dl II, blz. 145-156, 221, 222. Wagenaar, historie, dl 12, blz. 89-107.
en dat zes Hollandse regenten gevangen genomen waren. Deze mededeling kwam als een volkomen verrassing. Alleen Willem Frederik, stadhouder van Friesland, Cornelis van Aerssen, heer van Sommelsdijk, en kardinaal Mazarin van Frankrijk waren van tevoren van deze plannen op de hoogte gesteld. Willem Frederik had over een mogelijk beleg voor Amsterdam al gewag gemaakt in brieven van december 1649
Groen, IV, blz. 336, 337, 359.
Cornelis van Aerssen was belast met het plaatsen van de troepen voor Amsterdam en kardinaal Mazarin was door Willem II in mei 1650 al verzocht hem ter zijde te staan wanneer het conflict met Holland al te dreigende vormen zou gaan aannemen
Groen, IV, blz. 298-300. Léger, A. de Saint, Un chapitre des relations entre la France et les Provinces Unies au milieu de XVIIe siècle; d'Estrades et le prince Guillaume II, in: La revue du nord, février et mai 1924, no. 37 et 38, Paris; blz. 15 veronderstelt volgens Kernkamp terecht dat deze instructie, door Groen op februari 1649 gesteld, op omstreeks mei 1650 moet worden gedateerd (Kernkamp, Willem II, blz. 197, noot 446).
. Ondanks al deze voorbereidingen mislukte de aanslag op Amsterdam. Toen Willem II dit vernam, schreef hij aan de zes andere gewesten een rechtvaardiging voor zijn houding en vertrok op 1 augustus 1650 naar Amsterdam
Aitzema, Herstelde leeuw, blz. 70-71. Kernkamp, Willem II, blz. 130.
De belangrijkste eisen van prins Willem II tijdens de nu volgende onderhandelingen met Amsterdam waren:
Het goedkeuren van de Staat van Oorlog voor 1650
Het herroepen van het afdankingsbevel
Het ontnemen van alle regeringsposten aan Andries en Cornelis Bicker.
Amsterdam zwichtte hiervoor, zodat op 3 augustus 1650 een verdrag tussen de prins en Amsterdam gesloten kon worden
Wijnne, geschillen, dl I, blz. CXLV-CXLVI. Kernkamp, Willem II, blz. 132-143. Groen, IV, blz. 392-393. Aitzema, Herstelde leeuw, blz. 75-78.
. De op 30 juli 1650 gevangen genomen regenten waren overgebracht naar slot Loevestein, waar ze zouden moeten blijven, tot de Staten van Holland en West-Friesland de Staat van Oorlog voor 1650 hadden goedgekeurd en zijzelf afstand hadden gedaan van hun ambt.
Toen Holland op 13 augustus 1650 de Staat van Oorlog goedkeurde en zo op 18 augustus 1650 de Staat van Oorlog met algemene stemmen door de Staten-Generaal kon worden aanvaard, werden de regenten vrijgelaten
Aitzema, Herstelde leeuw, blz. 412, 469, 474, 476, 477, 479. Wijnne, geschillen, dl II, blz. 71-83, 156-162, 165, 166. Kernkamp, Willem II, blz. 145-149. Keyser, N., Waerachtich verhae1 van 't geent mij is bejegent. Uitg. door Kernkamp, G.W. in BMHG dl XVIII, 's-Gravenhage, 1897, blz. 342-407.
. Willem II dacht nu de machtsstrijd gewonnen te hebben en op 26 augustus 1650 deed hij een poging het verdrag met Frankrijk te herstellen en de oorlog met Spanje te hernieuwen. Hij liet de voorzitter van die week in de Staten-Generaal, de Fries Sybrand van Osinga, een voorstel doen om de Republiek te laten bemiddelen in de oorlog tussen Frankrijk en Spanje. Hierbij zou dan van Spanje worden geëist, dat ze binnen zes weken de verplichtingen jegens het huis van Oranje zouden nakomen en bovendien de Spaanse troepen niet verder in Frankrijk zouden laten oprukken, aangezien zij anders ook met de Republiek der Verenigde Nederlanden in oorlog zouden komen. Het gewest Holland had echter bij de aanvaarding van dit voorstel op 30 augustus 1650 de eisen aan Spanje eruit geschrapt weten te krijgen, zodat het voorstel een gewoon bemiddelingsvoorstel werd
Fruin, R., Over de oorlogsplannen van Willem II na zijn aanslag op Amsterdam in 1650, in: Verspreide geschriften, dl IV, 's-Gravenhage, 1901, blz. 122-194. Poelhekke, J.J., Geen blijder maer in tachtigh jaer, verspreide studiën over de crisisperiode, 1648-1650, Zutphen, 1973, blz. 163-179.
Voordat echter weer nieuwe conflicten tussen Holland en prins Willem II konden oprijzen, overleed de prins op 6 november 1650.
3. De Grote Vergadering
Op 12 november 1650 besloten de Staten-Generaal toen, op een voorstel van de Staten van Holland en West-Friesland, om een speciale vergadering te houden over de Unie, de Religie en de Militie
Aitzema, Herstelde leeuw, blz. 99, 100.
De Staten van Holland en West-Friesland zonden aan alle gewesten afgevaardigden om hen over te halen met voltallige deputaties naar Den Haag te komen voor deze bijzondere vergadering, zodat geen ruggespraak behoefde te worden gehouden.
De Staten van Holland en West-Friesland namen zelf nog voor de opening van de Grote Vergadering maatregelen om het stadhouderschap overbodig te maken en verzochten de overige gewesten dit ook te doen; Groningen en Drenthe aanvaardden echter prins Willem Frederik, stadhouder van Friesland, als hun stadhouder
Groen, IV, blz. 5-6. Wagenaar, historie, dl 12, blz. 131.
. Op 8 december 1650 trokken de Staten van Holland en West-Friesland de magistraatsbestelling aan zich, waarbij de stemhebbende steden om vergunning konden verzoeken om zelf hun magistraten te bestellen. Op 10 december 1650 namen ze een resolutie aan, waarbij de Staten de stadhouder in diens functie als kapitein-generaal opvolgden in het vergeven van patenten; ook trokken ze het recht om politieke en militaire ambten te verlenen en het recht van gratie aan zich. Aangezien Holland 58% van de lasten opbracht en dus 58% van de militie betaalde, vergrootten deze resoluties de macht van het gewest Holland aanzienlijk
Aitzema, Herstelde leeuw, blz. 107-108. Fruin, R. Geschiedenis der staatsinstellingen in Nederland tot den val der Republiek, uitg. door H.T. Colenbrander, 's-Gravenhage, 1922, blz. 275, 276. Wagenaar, historie, dl 12, blz. 134-136.
.
Op 18 januari 1651 werd in 's-Gravenhage een bijzondere vergadering der Staten-Generaal, daarom Grote Vergadering genoemd, door Pibo van Donia, de voorzitter van die week, geopend. Hoewel Jacob Cats niet de voorzitter der Grote Vergadering was, aangezien het voorzitterschap bleef rouleren zoals tijdens alle vergaderingen van de Staten-Generaal, verwelkomde hij wel na de opening der gedeputeerden met een rede waarin de belangrijkste punten werden genoemd die volgens de Staten van Holland en West-Friesland behandeld zouden moeten worden
Opening der Grote Vergadering: Archief van Jacob Cats, inv.nr. 94. Aitzema, Herstelde leeuw blz. 126-133. Litteratuur over de Grote Vergadering: Wiquefort, II, blz. 238-267. Wagenaar, historie, dl 12, blz. 151-198. Over het gedrag van de Staten van Gelre en Zutphen tijdens de Grote Vergadering: Poelhekke, J.J., Geen blijder maer in tachtigh jaer, verspreide studiën over de crisisperiode 1648-1651, Zutphen, 1973, blz. 180-250.
.
De zes andere gewesten gaven hierna schriftelijk hun visie over Unie, Religie en Militie
Archief van Jacob Cats, inv.nrs. 95-100. Aitzema, Herstelde leeuw, blz. 134-147, 159-174, 228-232.
. Op 27 januari 1651 werd een advies over de Religie, dat was ingediend door de gedeputeerden van Holland, aangenomen door de Grote Vergadering. Op 17 juli 1651 werd dit besluit ondanks protesten van predikanten nogmaals bekrachtigd
Aitzema, Herstelde leeuw, blz. 157-158, 411-416.
.
Op 30 januari 1651 dienden de Staten van Holland en West-Friesland een rapport in over de militie. De volgende dag bracht Zeeland advies uit over drie in dit rapport genoemde punten: het vergeven van militaire ambten, het verleggen van garnizoenen en het vergeven van patenten
Archief van Jacob Cats, inv.nrs. 102-103. Aitzema, Herstetde leeuw, blz. 175-199.
.
De Staten van Holland, en West-Friesland stelden aan de hand van de voorstellen door de verschillende gewesten gedaan, een lijst met discussiepunten op. Op 13 februari 1651 dienden zij deze lijst in bij de Grote Vergadering en gaven meteen aan welke punten alleen van gewestelijk belang waren en dus niet in de Grote Vergadering behandeld zouden moeten worden. Door het aannemen van dit voorstel verdwenen een groot aantal problemen van de agenda van de Grote Vergadering en werd de souvereiniteit der gewesten benadrukt
Archief van Jacob Cats, inv.nr. 101. Aitzema, Herstelde leeuw, blz. 233-236.
.
Alle gewesten gaven op 22 maart 1651 hun adviezen over het oppergezag, over de militie, het vergeven van patenten en het verleggen van garnizoenen. Tot nadere regeling van de problemen hierover werd een commissie ingesteld, waarvan ook Cats deel uitmaakte, om een "advies concilatoir" (voorlopig advies) op te stellen
Aitzema, Herstelde leeuw, blz. 305, 306. Archief van Jacob Cats, inv.nrs. 107-113.
.
Aangezien het ambt van kapitein-generaal vacant was en het krijgsvolk officieel haar eed niet meer gestand kon doen, hadden de Staten van Holland en West-Friesland, na een rapport van Dordrecht, Amsterdam en Alkmaar op 1 maart 1651 al concept-eedsformulieren opgesteld. Voor het opstellen vandefinitieve formulieren van eed voor het krijgsvolk, geldend voor alle gewesten, werd op 24 maart 1651 ook een commissie ingesteld. Ook hier maakte Jacob Cats deel van uit
Archief van Jacob Cats, inv.nrs. 114-119. Aitzema, Herstelde leeuw, blz. 306-313.
. Op 20 mei 1651 werden de resultaten van de commissie betreffende het advies concilatoir en het opstellen van formulieren van eed, in de Grote Vergadering gebracht, om pas op 16 juni 1651 te worden aangenomen, aangezien de gedeputeerden van Friesland en Groningen, sinds eind februari afwezig om een landdag te houden, toen pas met de voorstellen in konden stemmen
Aitzema, Herstelde leeuw, blz. 383-394.
.
Naar aanleiding van een brief van kolonel Van Wijnbergen, gouverneur van Sluis, werd een formulier van commissie, te geven aan gouverneurs en commandanten van plaatsen ressorterend onder de Staten-Generaal, opgesteld. Dit formulier werd op 22 mei 1651 goedgekeurd en aangenomen
Archief van Jacob Cats, inv.nrs. 120-123. Aitzema, Herstelde leeuw, blz. 381-383.
.
Begin juli 1651 dacht men er ernstig over de Grote Vergadering te sluiten en de rest van de problemen in gewone vergaderingen van de Staten-Generaal verder te behandelen toen de conflicten rond de troebelen in 1650 weer hoog opliepen.
Jacob Cats, die al sinds 20 mei 1651 om zijn ontslag verzocht had en het besluit hierover steeds zag uitgesteld, kwam, om de ontslagprocedure te versnellen, op 15 juni 1651 in de Staten van Holland en West-Friesland met een brief, die prins Willem II op 9 augustus 1650 had geschreven. Willem II had Cats verzocht deze brief onder zich te houden. Jacob Cats deelde aan de Staten van Holland en West-Friesland mee, dat hij, nu hij toch zijn ontslag als raadpensionaris zou krijgen, deze brief niet langer onder zijn beheer wilde houden. Op 16 juni 1651 besloten de Staten van Holland en West-Friesland de brief te openen en te lezen
Archief van de Staten van Holland, inv.nr. 84, resoluties van 15 en 16 juni 1651.
.
De brief was getiteld: "Redenen ende motiven die sijn Hoogheydt hebben bewogen by der hant te nemen soo ten regarde van de gearresteerde heeren, als van 't-geen aengevangen is aen, bij, ende ontrent der stede Amsterdam". Jacob Cats werd verzocht een ondertekende verklaring onder de brief te zetten
Archief van Jacob Cats, inv.nr. 137.
. Bovendien werd hij langdurig ondervraagd over de manier waarop hij deze brief in zijn bezit had gekregen. Tijdens de besprekingen in de Staten van Holland en West-Friesland volgend op deze ondervraging werd voortdurend de naam van Cornelis van Aerssen genoemd. Deze verzocht zichzelf tegen de tegen hem ingebrachte beschuldigingen te mogen komen verdedigen. Dit werd toegestaan, waarna hij op 13 juni 1651 een verklaring aflegde, waarbij hij ook de betrokkenheid van prins Willem Frederik, stadhouder van Friesland, Groningen en Drenthe, in de troebelen van 1650 toelichtte
Aitzema, Herstelde leeuw, blz. 459-468.
.
De Staten-Generaal stelden naar aanleiding van deze verklaring een onderzoek in naar de gebeurtenissen in 1650. De staten van Friesland, bevreesd dat prins Willem Frederik door deze zaak in opspraak zou komen, verzochten op 20 juli 1651 om een algemene amnestie voor iedereen betrokken bij de troebelen van 1650
Archief van Jacob Cats, inv.nr. 124. Aitzema, Herstelde leeuw, blz. 446, 447.
. In antwoord op het verzoek van de Staten van Friesland werd door de Staten-Generaal een concept-akte van amnestie opgesteld en op 17 augustus 1651 stemden de Staten van Holland en West-Friesland in met dit concept. Bovendien verzochten ze de Staten-Generaal ook alle resoluties en akten over de troebelen in 1650 te herroepen. Dit hadden zij in hun eigen algehele amnestie, afgekondigd op 28 juni 1651, ook gedaan. Cornelis van Aerssen was de enige die, om onder deze amnestieregeling van de Staten van Holland en West-Friesland te vallen, al zijn officiële functies op moest geven
Archief van Jacob Cats, inv.nrs. 65, 66.
.
Tegen het verzoek om alle resoluties en akten te herroepen tekenden de Staten van Friesland op 18 augustus 1651 bezwaar aan, maar de volgende dag werd dit verzoek toch goedgekeurd en een algemene amnestie, met herroeping van akten en resoluties betreffende de troebelen in 1650, afgekondigd
Archief van Jacob Cats, inv.nrs. 125-127.
.
In juli werd ook nog een regeling tot het beslechten van geschillen tussen de verschillende gewesten in de Grote Vergadering behandeld. Nadat de gewesten Holland, Friesland en Groningen hierover nadere adviezen hadden gegeven werd op 19 augustus 1651 ook deze regeling aanvaard
Archief van Jacob Cats, inv.nrs. 128-132. Aitzema, Herstelde leeuw, blz. 519-522, 534-536.
.
De Grote Vergadering werd vervolgens op 21 augustus 1651 door Jacob Cats met een afscheidsrede gesloten
Aitzema, Herstelde leeuw, blz. 539-543.
.
IV. De functies van Jacob Cats na zijn ontslag als raadpensionaris, 1651-1660
Cats had nog steeds zijn gevraagd ontslag niet gekregen, maar op 27 september 1651 werd hem, zoals gezegd, dit eindelijk verleend, en werd Adriaan Pauw in zijn plaats gekozen.
Toch was hiermee Cats' politieke loopbaan nog niet beëindigd. Op 9 november 1651 werd hij verzocht als lid van een extra-ordinaris ambassadeur naar Engeland te gaan, samen met Gerrit Schaap Pieterszn. en Paulus van der Perre. Johan van Mattenesse verving hem toen als registermeester en stadhouder van de lenen en bewaarder van het grootzegel
Archief van de Staten van Holland, inv.nr. 84, resoluties van 8, 9 en 10 november 1651.
.
Voor zijn vertrek naar Engeland verzocht Cats de registers en papieren van de Staten van Holland en West-Friesland, die hij thuis bewaarde, onder de hoede van de Staten te mogen brengen. Op 2 december 1651 keurden de Staten dit verzoek goed, mits hij er een inventaris van zou maken. Op 5 december 1651 leverde hij deze samen met de registers en de papieren bij de Staten in
Archief van de Staten van Holland, inv.nr. 3004, resoluties van de Gecommitteerde Raden van 2, 5, 8 december 1651.
. (Zie bijiage I).
Na zijn terugkeer uit Engeland op 15 juli 1652 nam hij tot 1660 de functies van registermeester en stadhouder van de lenen en grootzegelbewaarder weer op zich. Hij trok zich toen terug op zijn buitenhuis "Zorghvliet", gelegen buiten 's-Gravenhage (het huidige Catshuis), waar hij zich weer aan het schrijven wijdde. Hier overleed hij, 82 jaar oud, op 17 september 1660
Jaarboek genealogie, blz. 258-266.
.
Geschiedenis van het archiefbeheer
De raadpensionaris van de Staten van Holland en West-Friesland moest volgens zijn instructie de registers van processen, resoluties en appointementen bijhouden
Voor instructie Jacob Cats, zie de literatuur bij noot 23.
. Dit werk werd door de raadpensionaris thuis verricht. Ook werd hem in zijn instructie geboden ieder jaar een inventaris van alle staatsstukken, die in zijn bezit waren, op te stellen. Hier werd echter niet de hand aan gehouden.
Bij zijn ontslag op 25 september 1651 werd Jacob Cats bij resolutie verplicht het register betreffende de vredehandel over te dragen. Dit register werd toen in handen van Herbert van Beaumont, secretaris van de Staten van Holland en West-Friesland, gesteld. Voor zijn vertrek in 1651 voor een extra-ordinaris ambassade naar Engeland verzocht Jacob Cats zoals eerder gezegd, alle staatsstukken, die hij onder zich had, aan de Staten van Holland en West-Friesland te mogen overdragen. Op 2 december 1651 werd dit verzoek goedgekeurd, mits hij bij de stukken een inventaris zou leveren. Op 5 december 1651 diende hij toen deze inventaris met alle stukken bij de Staten in. Besloten werd alle stukken op de "collegekamer" neer te leggen (Zie bijiage). Waarschijnlijk zijn de registers van de resoluties van de Staten van Holland en West-Friesland en van de Staten-Generaal, hierna ingevoegd in de archieven van de voornoemde colleges.
De losse stukken uit het archief van Cats zijn in de Loketkas terechtgekomen en daar bewaard.
Het archief is samen met de rest van de Staten op 14 juni 1806 overgebracht van het Binnenhof naar het Oude Hof
Het Oude Hof is nu: Paleis Noordeinde.
. Op 21 februari 1811 zijn alle archieven overgebracht naar het "Logement der vijf steden"
Het logement der vijf steden is nu: het oude Ministerie van Financiën.
van waaruit het op 6 mei 1854 door toedoen van R.C. Bakhuizen van den Brink is overgebracht naar het Plein waar het nieuwe Rijksarchief werd gevestigd
Het oude algemeen rijksarchief op het Plein is nu: Ministerie van Buitenlandse Zaken.
.
Hier is men begonnen met het inventariseren van de archieven der Staten-colleges van Holland. In 1877 heeft dr. P.L. Muller de stukken uit de Loketkas verspreid over allerlei archieven
Meilink, P.A., Inleiding op de inventaris van de Staten van Holland, vóór 1572, 's-Gravenhage, 1929, blz. 34-35.
.
Slechts een klein gedeelte van de door Cats ingeleverde papieren is toen beschreven als "stukken uit de tijd van raadpensionaris van Holland, Jacob Cats". Deze zijn samengebracht onder de inventarisnummers 2641 en 2642 van de inventaris van het archief van de Staten van Holland en vormen het archief van Jacob Cats, voorzover het nu bekend is.
Bij verdere inventarisatie van de archieven der colleges der Staten van Holland zal dit aspect nog nader worden belicht.
De verwerving van het archief
De rechtstitel is (nog) onbekend
Inhoud en structuur van het archief
3.01
Ordening van het archief
De stukken uit inventarisnummer 2641 waren gesplitst in twee portefeuilles, gevormd uit stukken van de voormalige Loketkas (nrs. A-33 -1, 2 en A 39-7) en betreffen financiële aangelegenheden uit de jaren 1634-1650.
De stukken uit inventarisnummer 2642 waren gesplitst in een aantal omslagen (Loketkas nummer B 31-1). Deze omslagen bevatten zaken behandeld tijdens de Grote Vergadering.
In de indeling van inventarisnummer 2641 viel geen enkele oude orde te ontdekken, zodat, naar het voorbeeld van de inventaris van Paulus Buys van H.J.P.G. Kaajan, gekozen is voor een indeling gebaseerd op de verschillende taakonderdelen van het ambt van raadpensionaris. Hierbij was een driedeling mogelijk: te weten, papieren ontvangen in zijn functie als voorzitter van de Staten van Holland en West-Friesland, in zijn functie als leider van de afvaardiging van de Staten van Holland en West-Friesland ter Staten-Generaal en in zijn functie als pensionaris van de Ridderschap. Van de laatste afdeling werden geen stukken aangetroffen. Aan deze driedeling werd nog een vierde afdeling toegevoegd, namelijk: Jacob Cats ter Grote Vergadering, aangezien dit een zitting van de Staten-Generaal is geweest met een zeer bijzonder en geheel eigen karakter.
Aangezien in de eerste twee afdelingen geen stukken van algemene aard zijn aangetroffen, werd hierin geen onderscheid gemaakt in algemeen en bijzonder. Dit onderscheid werd wel in de afdeling "Jacob Cats ter Grote Vergadering" aangebracht.
Stukken betreffende de financiën der militie zijn, wanneer alleen het financiële aspect aan de orde kwam, ondergebracht in de rubriek "Financiën", wanneer het militaire aspect prevaleerde in de rubriek "Militie".
In de rubriek "Herstel van en bezuiniging op de financiën" zijn stukken opgenomen van de "Commissie van mesnage", aangezien niet meer is na te gaan in welke hoedanigheid Cats deze stukken heeft ontvangen en/of opgemaakt, zodat niet van een commissiearchief gesproken kan worden.
Uit de omslag welke in de oude orde genaamd was "Amnestie naar aanleiding van de troebelen in 1650" is de rubriek "amnestie van de Staten van Holland en West-Friesland voor allen betrokken bij de troebelen in 1650" gevormd, en deze is vervolgens overgebracht naar de afdeling "Jacob Cats als voorzitter van de Staten van Holland", aangezien dit een louter Hollandse zaak betrof.
De omslag "commissie en eedformulier voor Maarten Harpertszoon Tromp" is in zijn geheel overgebracht naar de afdeling "Jacob Cats als voorzitter van de Staten van Holland en West-Friesland", aangezien ook dit een zuiver Hollandse zaak was.
De rubriek "verder bemoeiingen" bevat stukken, welke niet onder andere rubrieken geplaats konden worden.